# Transformación de datos

La sección de transformación de datos está basada en los ejemplos presentados en el Cheat Sheet de [Data Transformation with dplyr](https://raw.githubusercontent.com/rstudio/cheatsheets/main/data-transformation.pdf).

En este capítulo se trabaja con funciones del paquete `dplyr`, haciendo uso de *pipes* y asumiendo que el conjunto de datos está ordenado (tidy data).

Los conjuntos de datos ordenados cumplen tres principios:

1. Cada variable tiene su propia columna
2. Cada caso u observación tiene su propia fila
3. Cada valor tiene su propia *celda*

Para trabajar con el paquete dplyr usa una de las siguientes llamadas:

```{r, eval=FALSE}
library(dplyr) # para cargar solo dplyr
```


```{r}
library(tidyverse) # para cargar dplyr y toda la colección del tidyverse
```

Para estos ejemplos, se ha aplicado el conjunto de datos `mtcars` ha sido convertido a *tibble*.

```{r}
mtcars <- as_tibble(mtcars)
```


## Pipes 

El operador *pipe* viene integrado en el paquete `dplyr`. Busca simplificar la manera en que se componen las funciones que trabajan con datos ordenados. Evita la creación de objetos intermedios y permite leer una operación como una historia contada en lenguaje natural.

En la práctica, convierte el objeto a la izquieda del `%>%` en el primer argumento de la función a la derecha.

En lugar de usar `f(x)` puedo usar `x %>% f()` para referirme a la misma operación. De este modo, puedo componer una operación más compleja encadenando *pipes*.

```{r, eval=FALSE}
x %>% 
    f() %>% 
    g() %>% 
    h() 
```

Se puede traducir en lenguaje natural a:

1. Tomo el objeto `x`
2. *Luego*, le aplico la función `f()`
3. *Luego*, al resultado le aplico la función `g()`
4. *Luego*, al resultado le aplico la función `h()`

A partir de la versión 4.1 de R, se introdujo un operador *pipe* nativo, que no necesita cargar ningún paquete previamente para ser usado. Reescribiendo la operación anterior con ese operador se vería así:

```{r, eval=FALSE}
x |> 
    f() |> 
    g() |> 
    h() 
```

Debido a que el *pipe* de `dplyr` es aún el de uso más extendido, este cookbook seguirá usándolo para los ejemplos.


## Resumir observaciones

Aplicar funciones de resumen a columnas crea un nuevo conjunto de datos que contiene estadísticas de resumen. Las funciones de resumen toman un vector como *input* y retornan un único valor.

Puedes ver las funciones de resumen más comunes en **Referenciar capítulo de funciones de resumen**.

### Obtener tabla con una medida de resumen de una variable

Usar `summarise()`.

A partir de la siguiente tabla:

```{r}
mtcars
```
Puede obtenerse el promedio de **mpg**.

```{r}
mtcars %>% 
    summarise(promedio = mean(mpg))
```

### Obtener tabla con múltiples medidas de resumen de una variable

Usar `summarise()`.

A partir de la siguiente tabla:

```{r}
mtcars
```

Puede obtenerse el promedio, mediana, rango intercuartil, etc, de **mpg**.

```{r}
mtcars %>% 
    summarise(promedio = mean(mpg),
              mediana = median(mpg),
              rango_iq = IQR(mpg))
```


### Obtener tabla con múltiples medidas de resumen de múltiples variable

Usar `summarise()`.

A partir de la siguiente tabla:

```{r}
mtcars
```

Puede obtenerse el promedio y mediana  de **mpg** y **hp**.

```{r}
mtcars %>% 
    summarise(promedio_mpg = mean(mpg),
              mediana_mpg = median(mpg),
              promedio_hp = mean(hp),
              mediana_hp = median(hp))
```

### Obtener recuento de observaciones de una tabla

Usar `count()`.

A partir de la siguiente tabla:

```{r}
mtcars
```

Se puede obtener el recuento de observaciones presentes en la tabla

```{r}
mtcars %>% 
    count()
```

### Obtener recuento de observaciones de una variable

Usar `count()`.

A partir de la siguiente tabla:

```{r}
mtcars
```

Se puede obtener el recuento de observaciones para cada valor de **cyl** presente en la tabla

```{r}
mtcars %>% 
    count(cyl)
```

### Obtener recuento de observaciones de combinaciones de variables

Usar `count()`.

A partir de la siguiente tabla:

```{r}
mtcars
```

Se puede obtener el recuento de observaciones combinación de **cyl** y **vs** presente en la tabla

```{r}
mtcars %>% 
    count(cyl, vs)
```

## Agrupar casos 

Para crear un conjunto de datos "agrupados" por las columnas especificadas. Las funciones verbo de `dplyr` trabajarán cada grupo por separado y combinarán los resultados.

### Obtener tabla con una medida de resumen para cada categoría de una variable

Usar un encadenamiento de `group_by()` y `summarise()`.

A partir de la siguiente tabla:

```{r}
mtcars
```

Se puede obtener el promedio de **mpg** para cada valor de **cyl** presente en la tabla

```{r}
mtcars %>% 
    group_by(cyl) %>% 
    summarise(promedio_mpg = mean(mpg))
```

### Obtener tabla con múltiples medidas de resumen para cada categoría

Usar un encadenamiento de `group_by()` y `summarise()`.

A partir de la siguiente tabla:

```{r}
mtcars
```

Se puede obtener el promedio de **mpg** y **hp** para cada valor de **cyl** presente en la tabla

```{r}
mtcars %>% 
    group_by(cyl) %>% 
    summarise(promedio_mpg = mean(mpg),
              promedio_hp = mean(hp))
``` 

### Obtener tabla con una medida de resumen para combinaciones de categorías de más de una variable

Usar un encadenamiento de `group_by()` y `summarise()`.

A partir de la siguiente tabla:

```{r}
mtcars
```

Se puede obtener el promedio de **mpg** para cada combinación de los valores de **cyl** y **vs** presente en la tabla

```{r}
mtcars %>% 
    group_by(cyl, vs) %>% 
    summarise(promedio_mpg = mean(mpg))
``` 

### Desagrupar tablas de resumen

Usar `ungroup()`.

La siguiente tabla es el resultado de una agrupación y un cálculo de resumen. Como se usó más de una variable de agrupación, se mantiene agrupada.

```{r}
mtcars %>% 
    group_by(cyl, vs) %>% 
    summarise(promedio_mpg = mean(mpg))
```

Es posible desagruparla de la siguiente manera:

```{r}
mtcars %>% 
    group_by(cyl, vs) %>% 
    summarise(promedio_mpg = mean(mpg)) %>% 
    ungroup()
```

## Transformar observaciones

### Filtrar observaciones que cumplen un criterio

Usar `filter()`. Dentro de la función debe usarse una operación lógica.

A partir de la siguiente tabla:

```{r}
mtcars
```

Se puede filtrar las observaciones cuyo valor de **mpg** sea mayor a 20.

```{r}
mtcars %>% 
    filter(mpg > 20)
```

Para más ejemplos de operaciones lógicas revisa la sección **intertar referencia**.

### Filtrar observaciones que cumplen más de un criterio

Usar `filter()`. Dentro de la función debe usarse una operación lógica.

A partir de la siguiente tabla:

```{r}
mtcars
```

Se puede filtrar las observaciones cuyo valor de **mpg** sea mayor a 20 y menor que 25. La coma (,) dentro de `filter()` cumple la función de un operador Y lógico (&).

```{r}
mtcars %>% 
    filter(mpg > 20, mpg < 25)
```

Para más ejemplos de operaciones lógicas revisa la sección **intertar referencia**.

### Filtrar observaciones que cumplen un criterio u otro

Usar `filter()`. Dentro de la función debe usarse una operación O lógica.

A partir de la siguiente tabla:

```{r}
mtcars
```

Se puede filtrar las observaciones cuyo valor de **mpg** sea menor a 15 o mayor a 30.

```{r}
mtcars %>% 
    filter(mpg < 15 | mpg > 30)
```

Para más ejemplos de operaciones lógicas revisa la sección **intertar referencia**.

### Remover observaciones con valores duplicados

Usar `distinct()`.

A partir de la siguiente tabla

```{r}

```

